【裁判字號】    97,訴,165
【裁判日期】    970924
【裁判案由】    強盜
【裁判全文】
臺灣臺東地方法院刑事判決               97年度訴字第165號
公  訴  人  臺灣臺東地方法院檢察署檢察官
被      告  丁○○
輔  佐  人
即被告之母  丙○○
指定辯護人  本院公設辯護人  甲○○
上列被告因搶奪案件，經檢察官提起公訴（97年度偵字第1008號
），本院判決如下：
    主    文
丁○○意圖為自己不法之所有，而搶奪他人之動產，處有期徒刑
肆月，如易科罰金，以新臺幣壹仟元折算壹日，並於刑之執行完
畢或赦免後，令入相當處所，施以監護壹年。
    犯罪事實
一、丁○○雖能理解搶奪他人所有之動產為法所不許，然因有妄
    想型精神分裂症之精神障礙及中度智能障礙之心智缺陷等生
    理原因，致依其辨識違法而行為之能力顯著減低下，於民國
    97年5月21日上午6時12分許，徒步前往臺東縣臺東市○○○
    路190號之1「大歡唱遊藝場」內，持新臺幣（下同）100 元
    鈔票向該遊藝場店員戊○○購買香菸 1包，而戊○○打開櫃
    臺抽屜欲找零錢之際，丁○○乃窺見該抽屜內有鉅額現金，
    迨交易完畢離去該遊藝場後，丁○○竟基於為自己不法所有
    之意圖，復於同日上午 6時22分許，徒步進入上開遊藝場內
    ，並佯以購買香菸1包為由，將100元鈔票交予戊○○，乘戊
    ○○打開櫃臺抽屜欲找零錢予丁○○而不及防備之際，將手
    伸入該抽屜內，公然掠取在戊○○實力支配下，而置於該抽
    屜內之鈔票合計28,000元（內含面額1,000元之鈔票25張、1
    00元鈔票則有30張），得手據為己有後，旋即快步逃離該遊
    藝場，戊○○見狀乃隨之奔出欲追回遭搶奪之現金，丁○○
    在慌忙中，甫步出該遊藝場大門，即不慎將其當時所穿著之
    黑色拖鞋 1雙遺落在該大門外，旋經戊○○追躡下，乃在同
    縣市○○○路 169巷口處追及丁○○，並一度以手抓住丁○
    ○背後衣服，詎丁○○一時情急下，乃自其手中丟出已搶得
    之面額 100元鈔票30張，並出手欲推倒戊○○未果，惟戊○
    ○則因不慎自行跌倒在地，致右足踝受有擦傷之傷害，終因
    自己腿軟而無法再行爬起站立，任令丁○○赤腳奔離現場，
    嗣為警循線追查，於同日上午10時50分許，經丁○○之同意
    下，在其同縣市○○○路 169巷17號住處內進行搜索，扣得
    其前揭所搶得之現金24,000餘元（部分現金已由丁○○花用
    購買花色拖鞋及維士比飲料等物）及花色拖鞋1雙。
二、案經臺東縣警察局臺東分局報請臺灣臺東地方法院檢察署檢
    察官偵查起訴。
    理    由
一、程序事項：
(一)按被告或自訴人之配偶、直系或三親等內旁系血親或家長、
    家屬或被告之法定代理人於起訴後，得向法院以書狀或於審
    判期日以言詞陳明為被告或自訴人之輔佐人；又被告或犯罪
    嫌疑人因智能障礙無法為完全之陳述者，應有第 1項得為輔
    佐人之人或其委任之人或主管機關指派之社工人員為輔佐人
    陪同在場，刑事訴訟法第35條第1項、第3項前段分別定有明
    文。查被告丁○○因有中度智能障礙（詳如下述），本院為
    充分保障被告之意見陳述權，乃依職權通知其母丙○○為輔
    佐人，並陪同被告到庭應訊，合先敘明。
(二)證據能力部分：
  1.按被告以外之人於審判外之言詞或書面陳述，除法律有規定
    者外，不得作為證據；又被告以外之人於偵查中向檢察官所
    為之陳述，除顯有不可信之情況者外，得為證據，刑事訴訟
    法第 159條第1項、第159條之1第2項分別定有明文，考諸偵
    查中對被告以外之人所為之偵訊筆錄，或被告以外之人向檢
    察官所提之書面陳述，性質上均屬傳聞證據，且常為認定被
    告有罪之證據，自理論上言，如未予被告反對詰問、適當辯
    解之機會，一律准其為證據，似與當事人進行主義之精神不
    無扞格之處，對被告之防禦權亦有所妨礙，而刑事訴訟法規
    定檢察官代表國家偵查犯罪、實施公訴，基於當事人一方之
    原告地位，就被告犯罪事實及訴訟條件與據以認定證據能力
    等訴訟程序上之事實，固應善盡舉證責任，然因檢察官依法
    有訊問證人、鑑定人之權，且訊問證人等被告以外之人時，
    本應對被告有利、不利之情形予以注意，又徵諸實務運作現
    況，檢察官大多能遵守法定程序之要求，尚不致有故意違法
    取證情事，復依法命受訊問人具結，可信性極高，是為兼顧
    理論與實務，被告以外之人前於偵查中依法具結所為之證述
    ，除反對該項供述具有證據能力之被告、代理人、辯護人、
    輔佐人，本乎當事人主導證據調查原則，自應就「顯有不可
    信之情況」負舉證責任，否則被告以外之人向檢察官所為之
    陳述，毋庸另為證明，即得作為認定被告犯罪之證據，以符
    前揭條文之立法意旨。又所謂顯有不可信之情況，既涉證據
    能力有無之判斷，應指證人等被告以外之人陳述時，外在環
    境是否存在顯然足以影響其意思自由之不當外力及陳述之人
    是否對於所言之法律效果顯然存有誤解而言，尚不包含對於
    證人等供述內容憑信性等證據證明力評價之判斷，亦即指該
    不可信情形甚為顯著了然者為限，此固非以絕對不須經調查
    程序為條件，然須從卷證本身，綜合訊問時之外部情況，例
    如是否踐行偵查中調查人證之法定程序，給予在場被告適當
    詰問證人之機會等情，為形式上之觀察或調查，即可發現，
    無待進一步為實質調查之情形而言，否則即將證據能力與有
    待法院綜合全辯論意旨及調查證據所得而依法認定之證明力
    判斷混為一談（最高法院96年度臺上字第5684號判決意旨參
    照）。而被告之反對詰問權係指訴訟上被告有在公判庭當面
    詰問證人，以求發現真實之權利，此與證據能力係指符合法
    律所規定之證據適格，而得成為證明犯罪事實存在與否之證
    據資格，性質上並非相同。否則，如被告以外之人於本案審
    判中所為之陳述，與其先前在檢察官偵查中所為之陳述不符
    時，即謂後者無證據能力，依刑事訴訟法第155條第2項規定
    ，即悉數摒除不用，僅能採取其於本案審判中之陳述作為判
    斷之依據，按之現行刑事訴訟法關於傳聞證據排除例外之規
    定，殊難謂為的論（最高法院96年度臺上字第7448號判決意
    旨可參）。再按被告以外之人於審判外之陳述，雖不符刑事
    訴訟法第159條之1至第159條之4之規定，而經當事人於審判
    程序同意作為證據，法院審酌該言詞陳述或書面陳述作成時
    之情況，認為適當者，亦得為證據。當事人、代理人或辯護
    人於法院調查證據時，知有第159條第1項不得為證據之情形
    ，而未於言詞辯論終結前聲明異議者，視為有前項之同意，
    同法第159條之5定有明文，而上開條文之立法意旨在於傳聞
    證據未經當事人之反對詰問予以核實前，原則上先予排除，
    惟若當事人已放棄反對詰問權，於審判程序中表明同意該等
    傳聞證據可作為證據，或於言詞辯論終結前未聲明異議，基
    於尊重當事人對傳聞證據之處分權，且證據資料愈豐富，愈
    有助於真實發見之理念，並強化言詞辯論主義，使訴訟程序
    得以順暢進行，上開傳聞證據亦具有證據能力。經查：
    (1)證人即被害人戊○○於97年 5月21日警詢時所為之指述，
      係被告丁○○以外之人於審判外之陳述，屬傳聞證據，而
      被告及其辯護人於本院行準備程序時，已就上開供述之證
      據能力提出爭執，又該證人於警詢時之陳述，核與刑事訴
      訟法第159條之2、第159條之3及第159條之5所定情形均未
      相合，且非為證明本案犯罪事實之存否所必要，復查無其
      他得例外取得證據能力之法律依據，揆諸前揭規定，該項
      證據方法自應予以排除，不得作為本案證明被告有罪之證
      據。
    (2)證人戊○○於偵查中向檢察官所為之供述，固屬被告以外
      之人於審判外所為之言詞陳述，惟於偵查中，既經檢察官
      向其諭知證人有具結義務及偽證處罰，並令其立於證人地
      位朗讀結文，具結擔保證言之真實性後，於檢察官面前完
      整、連續陳述其親身經歷，且查無其他違法取證之瑕疵存
      在，應無顯不可信之情形，引用其於檢察官面前所為之結
      證自屬適當，揆諸上開規定與說明，自具有證據能力。
    (3)本判決下列其餘所引用之被告以外之人於審判外之言詞或
      書面陳述，固皆屬傳聞證據，惟當事人、輔佐人及辯護人
      於本院準備程序及審判期日中，就該等證據方法之證據能
      力乙節均表示無意見，且迄至本案言詞辯論終結前，對於
      前揭具有傳聞證據性質之證據，既均已知其情，猶未聲明
      異議，本院審酌上開證據資料製作時之情況，製作人與被
      告間並無恩怨讎隙，亦非熟識，衡諸製作當時應無刻意誣
      陷或迴護被告之情，且無違法不當取證及證據證明力明顯
      過低之瑕疵，亦認以之作為證據應屬適當，揆諸前開規定
      與說明，前揭證據資料均有證據能力，故得採為認定被告
      本案犯罪事實之證據。
  2.按傳聞法則乃係對被告以外之人於審判外之言詞或書面陳述
    所為之規範，而本案警卷所附之被告於案發前進入行搶現場
    、事後逃逸過程及遺留在現場之黑色拖鞋照片計 4張、警員
    至被告住處取出贓款及被告以贓款所購得之花色拖鞋照片共
    6張、偵卷所附之被告行搶經過之現場翻拍照片計4張及被害
    人右足踝受傷之照片 1張，其性質固有供述證據或非供述證
    據之爭，然審酌照片係傳達照相當時之現場實況，而照片所
    傳達者與現場之實況，二者內容之一致性，則係藉由機械運
    作本身之客觀性、邏輯性加以保障，換言之，照片並不存在
    人類經常對於現實情狀之知覺、記憶、表意而生錯誤或扭曲
    之情形，其本身亦無供述真誠性之問題，是照片之性質係非
    供述證據，核無傳聞法則之適用，復查無證據證明上開照片
    有經偽造、變造之情事，又該照片與本案皆具有關聯性，且
    經偵辦員警合法攝得，而被告、輔佐人及辯護人於本院審理
    時，對前揭照片之證據能力均表示無意見，自應認為上開照
    片皆有證據能力。
  3.扣案之黑色拖鞋及花色拖鞋各 1雙係屬物證，均無傳聞法則
    之適用，且前揭證據與本案具有關聯性，而分別經偵辦員警
    合法扣押所得，皆應認為具有證據能力。
二、認定犯罪事實所憑之證據及理由：
(一)按證人之陳述有部分前後不符或相互間有所歧異時，或因記
    憶淡忘、或事後迴護被告、或因其他事由所致，究竟何者為
    可採，法院仍得本其自由心證予以斟酌，非謂一有不符或矛
    盾，即應認其全部均為不可採信；尤其關於行為動機、手段
    及結果等之細節方面，證人之證言，有時亦有予渲染之可能
    ；然其基本事實之陳述，若果與真實性無礙時，則仍非不得
    予以採信（最高法院著有74年臺上字第1599號判例暨90年度
    臺上字第6078號判決意旨可參）；因之，證人供述之證據，
    前後縱有差異，事實審法院依憑證人前後之供述證據，斟酌
    其他證據，本於經驗法則與論理法則，取其認為真實之一部
    ，作為論罪之證據，自屬合法（最高法院90年度臺上字第69
    43號判決要旨參照）。再按交互詰問制度設計之主要目的，
    在於使刑事被告得以盤詰、辯明證人現在與先前所為供述證
    言之真偽，以期發見實體真實。就實質證據價值面之判斷而
    言，既無所謂「案重初供」原則，當亦無所謂其證據價值即
    當然比審判外未經交互詰問之陳述為高之可言。良以證人所
    為之供述證言，係由證人陳述其所親身經歷事實之內容，而
    證人均係於體驗事實後之一段期間，方於警詢或檢察官偵訊
    時為陳述，更於其後之一段期間，始於審判中接受檢、辯或
    被告之詰問，受限於人之記憶能力及言語表達能力有限，本
    難期證人於警詢或檢察官偵訊時，能鉅細無遺完全供述呈現
    其所經歷之事實內容，更無從期待其於法院審理時，能一字
    不漏完全轉述先前所證述之內容。因此，詰問規則方容許遇
    有「關於證人記憶不清之事項，為喚起其記憶所必要者」、
    「證人為與先前不符之陳述時，其先前之陳述」之情形時，
    即使為主詰問亦可實施誘導詰問（刑事訴訟法第166條之1第
    3 項第3款、第6款參照），以喚起證人之記憶，並為精確之
    言語表達。從而，經交互詰問後，於綜核證人歷次陳述之內
    容時（包括檢察官偵訊時之陳述、法院審理時之陳述，以及
    於容許警詢陳述做為證據時之警詢內容），自應著重於證人
    對於待證事實主要內容之先後陳述有無重大歧異，藉此以判
    斷其證言之證明力高低，不得僅因證人所供述之部分內容不
    確定，或於交互詰問過程中，就同一問題之回答有先後更正
    或不一致之處；或證人先前證述之內容，與其於交互詰問時
    所證述之內容未完全一致，即全盤否認證人證言之真實性。
    故證人之供述證言，前後雖稍有參差或互相矛盾，事實審法
    院非不可本於經驗法則，斟酌其他情形，作合理之比較，定
    其取捨。又供述證據之一部認為真實者，予以採取，亦非法
    則所不許（最高法院97年度臺上字第96號判決意旨可資覆按
    ），合先敘明。
(二)訊據被告丁○○對於上揭犯罪事實，除辯稱伊未出手推倒被
    害人戊○○云云外，餘均坦白承認，核與證人戊○○於偵訊
    及本院審理時所結證之財物被搶情節大致相符，並有臺東縣
    警察局臺東分局刑案現場測繪圖、贓物認領保管單（不含被
    害人所溢領之現金2,938元及以贓款所購得拖鞋）各1紙、搜
    索扣押筆錄及扣押物品目錄表 1份、被告於案發前進入行搶
    現場、事後逃逸過程及遺留在現場之黑色拖鞋照片計 4張、
    警員至被告住處取出贓款及被告以贓款所購得之花色拖鞋照
    片共6張、被告行搶經過之現場翻拍照片計4張及被害人右足
    踝受傷之照片1張在卷可稽，復有黑色拖鞋及花色拖鞋各1雙
    扣案可資佐憑，足認被告自白與事實相符，應堪採信。
(三)至於被告辯稱未出手推倒被害人部分，查證人戊○○於偵查
    中具結證稱：「（問：被搶的情形？）……大概跑了一小段
    路之後，我追到他，我有搶回百元鈔那一疊，他就推我的胸
    膛，我就倒地，他就拿著仟元鈔那一疊就跑走了……」、「
    （問：他把你推倒在地上，你有沒有辦法繼續抵抗他？）沒
    有辦法，那天我很累，所以沒有力氣爬起來，我是隔了 5到
    10秒才爬起來」、「（問：對方說他沒有推你，他究竟有無
    推你？）有，我的右腳踝還因此受傷」、「（問：對方把你
    推倒後，還有想要做什麼？）沒有，他就直接拿著錢就跑了
    」等語，嗣於本院審理時到庭具結證稱：「（問：追到被告
    後，發生何事情？）我試著要搶回被告手中現金，但是沒有
    搶回，被告丟了一疊合計3,000 元的百元鈔票。我本來還要
    搶回被告手中其他現金，後來不算被告推倒，也是我自己著
    急而跌倒。跌倒之後，我倒在地上，無法站起，被告就走掉
    了」、「（問：你追出要搶被告的錢，那段過程中，你的身
    體與被告身體有無接觸？）我的右手有抓到被告的背後衣服
    ，沒有其他的接觸動作，當時錢就掉出來了，之後，我自己
    也不小心跌倒」、「（問：為何檢察官問你的時候，你陳述
    ，被告有用手碰觸到你？）有的」「（問：碰到何處？）被
    告有一個要將我推倒的動作，但是沒有碰到我」「（問：何
    時有推你的動作，在何時？）當我抓到他背後衣服，被告轉
    身以雙手往我雙肩推，但沒有推到我，我在檢察官處陳述時
    ，是錯誤的，我當時認為是被告推倒我，後來偵訊後我回家
    回想，被告並沒有推到我，是我自己跌倒」、「（問：當天
    究竟如何跌倒？）當天我過度緊張，我整個腿都軟掉」、「
    （問：你當時緊張，竟然可以追被告 5到10分鐘？）那是已
    經追到被告，當時腿已經軟掉了」、「（問：你跌倒起來後
    ，為何沒有繼續追被告？）已經看不到被告，不知道被告到
    何處了」、「（問：你跌倒後，為何沒有辦法馬上爬起？）
    當時我整個腿都軟掉，沒有力氣爬起」、「（問：你的腿整
    個軟掉，是何原因，是否是因為被告對你施以脅迫強暴，還
    是別種原因？）我第一次碰到這種事情，沒有辦法馬上反應
    過來，那時是整個人嚇到」等語，其中就被害人跌倒是否直
    接肇因於被告動手之觸推乙節，先後證述雖有不一，然就被
    告確有出手為推倒之動作，且被害人係因本身體力不足等因
    素，致倒地後暫難爬起，而任令被告逃逸離去等情，所述尚
    無二致，又被告行搶後，既仍在被害人之追躡中，復遭被害
    人自後抓住其衣服已如上述，衡情被告當會出手以掙脫被害
    人，甚至發生肢體衝突，此乃吾人日常生活經驗可輕易體認
    、瞭解者，顯見被告有對被害人出手而為推倒之動作，是被
    告所辯要屬卸責之詞，殊無可採。再者，被害人究否係因被
    告出手觸推致跌倒受傷，抑或係被害人自行跌倒受傷乙節，
    被害人前開證述固非一致，然觀諸前揭卷附被害人右足踝受
    傷之照片所示，其傷口僅有一處，且係表皮擦傷，傷勢尚屬
    輕微，倘被害人果係因被告之觸推致跌倒受傷，則以被告出
    手觸推之物理力行使，其力道之大，既已足以使人跌倒在地
    ，而非僅身體退後數步，則被害人所受之傷處與傷勢，衡情
    應非僅祇一處，且屬輕微之擦傷而已，益徵被害人於本院審
    理中所證述其係因自行跌倒而受傷等語較為可信。準此，被
    害人既係於追躡被告中，不慎自行跌倒在地，即難認被告有
    何當場對其施以強暴或脅迫之行為，縱令被告確有出手將被
    害人推倒在地，然被害人未能爬起繼續追躡，亦係出於其自
    由意志所為，要難逕謂被告有何使被害人倒地致達難以抗拒
    程度之行為。
(四)辯護人另為被告辯以：被告知道不能偷東西，但因精神狀況
    而無法控制自己，無法判斷自己之行為，應有刑法第19條之
    適用，而得減輕其刑等語。按行為時因精神障礙或其他心智
    缺陷，致不能辨識其行為違法或欠缺依其辨識而行為之能力
    者，不罰；行為時因前項之原因，致其辨識行為違法或依其
    辨識而行為之能力，顯著減低者，得減輕其刑，刑法第19條
    第1項、第2項分別定有明文。而94年2月2日修正公布，並自
    95年7月1日施行之刑法上開條文，關於責任能力有無之判斷
    標準，係採生理學及心理學之混合立法體例，就生理原因要
    件，係以行為人有無精神障礙或其他心智缺陷為準，而心理
    結果部分，則以行為人辨識其行為違法之能力（即辨識能力
    ），或依其辨識而行為之能力（即控制能力），是否因而全
    然欠缺或顯著減低為斷；前者，因事涉醫學上精神病科之專
    門學識，非由專門精神疾病醫學研究之人員或機構予以診察
    鑑定，不足以資判斷，自有選任具該專門知識經驗者或囑託
    專業醫療機構加以鑑定之必要；倘經醫學專家鑑定結果，行
    為人行為時確有精神障礙或其他心智缺陷，則是否此等生理
    因素，導致其違法行為之辨識能力或控制違法行為之能力，
    因而產生不能、欠缺或顯著減低之心理結果，亦即二者有無
    因果關係存在，得否阻卻或減輕刑事責任，應由法院依調查
    證據之結果，本於職權判斷評價之（最高法院96年度臺上字
    第5297號、第6368號判決意旨參照）。申言之，行為人之違
    法辨識或行為控制能力是否全然欠缺，抑或係顯著減低之判
    斷標準，應在於行為人是否因上開生理上之原因而喪失或減
    損其社會判斷力，所謂對於外界事務之知覺理會及判斷作用
    ，殊非指生理之知覺意識能力，而係指心理上對外溝通感受
    與內在意欲控制之能力，又行為人之精神狀態究竟有無精神
    障礙或其他心智缺陷，固屬精神醫學之專門學問，非有專門
    精神醫學研究之人予以診察鑑定，自不易判斷之，但行為人
    辨識其行為違法或依其辨識而行為之能力是否全然欠缺或顯
    著減低，仍屬刑法行為有責性之判斷範疇，其認定本應由法
    院依職權為之，不應再將之視為一種單純之醫學或心理學上
    概念，進而以此概念代替法院之判斷，是雖經醫學專家鑑定
    行為人之精神狀態，並提供某種概念，此不過作為法院判斷
    行為有責性之資料之一而已，尚非為唯一之決定標準，法院
    自應綜合全案調查所得證據資料，以判斷行為人於行為時，
    有無違法辨識或行為控制能力全然欠缺或顯著減低之情事。
    查被告之精神狀態業經本院依職權囑託行政院衛生署臺東醫
    院鑑定，該院綜合被告過去簡史、家族史、身體疾病史、精
    神狀態檢查、心理評估及衡鑑之結果，認被告意識清楚，可
    依指示反應及表達自己想法，知覺有幻聽，但無幻視，有關
    連性及被害妄想，認知功能呈退化狀態，判斷力在經詳細解
    釋時，部分可正確，但易受外人影響，定位感正確，自我照
    顧能力尚可，精神科評估診察後，診斷被告有妄想型精神分
    裂症及中度智能障礙等情，有該院97年7月25日東醫精字第0
    970004389號函附之精神鑑定報告書1份在卷可據，復有被告
    於97年4月14日領有之中華民國身心障礙手冊影本1紙存卷可
    佐，堪信被告行為時，其生理上確有妄想型精神分裂症及中
    度智能障礙之精神障礙與心智缺陷原因。再觀諸被告於本院
    審理時，就為何涉犯本案犯行及犯案經過之應答內容、眼神
    、表情及行為舉止等狀況，參以本案之犯罪手段及情節、輔
    佐人到庭陳述被告於案發前 1週，有跑到警局說其有搶劫，
    叫警察將其關起來等語各節綜合判斷，可證被告行為時雖明
    知搶奪他人財物係屬違法行為，然因本身有幻聽、被害妄想
    等病癥之妄想型精神分裂症之精神障礙，而在中度智能障礙
    之心智缺陷等因素相互影響下，以致其雖知搶奪為法所不許
    ，但因有上開精神障礙及心智缺陷之生理原因，致其依此行
    為不法之辨識而自我控制、約束行為之能力，較諸一般具有
    普通智能及精神正常之人之控制能力，確有顯著減低之情形
    ，殆無疑義。另上揭精神鑑定報告書固稱被告雖有部分自主
    能力，但判斷能力差，仍有明顯精神症狀干擾其行為，故應
    屬司法精神醫學之心神喪失狀態云云，惟揆諸前開說明，精
    神醫學專家就被告生理原因之診察鑑定，本院固應尊重其判
    斷結果，但被告行為時之違法辨識或行為控制之能力有無欠
    缺或顯著減低，既屬行為有責性之判斷範疇，自應由本院綜
    合全部調查所得證據資料認定之，是前開鑑定報告書就被告
    心理結果部分所為之研判，對於本院並無任何拘束力，而其
    認被告行為時已屬心神喪失之意見，與本院依卷內證據調查
    後，所認定被告行為時尚未達不能辨識其行為違法及欠缺依
    其辨識而行為之能力狀態不符，殊難憑採。至公訴人聲請傳
    喚上開精神鑑定報告書之鑑定人到院接受交互詰問乙節，本
    院認被告行為時之生理原因與心理結果均已明瞭，核無另行
    傳喚鑑定人之必要，爰不再予調查，附予指明。
(五)綜上所述，本案事證已臻明確，被告犯行洵堪認定，應予依
    法論科。
三、論罪與科刑：
(一)按刑法第 329條規定之準強盜罪，旨在以刑罰之手段，保障
    人民之身體自由、人身安全及財產權，免受他人非法之侵害
    ，立法者就竊盜或搶奪而當場施以強暴、脅迫者，僅列舉防
    護贓物、脫免逮捕或湮滅罪證三種經常導致強暴、脅迫行為
    之具體事由，係選擇對身體自由與人身安全較為危險之情形
    ，視為與強盜行為相同，而予以重罰，又準強盜罪將竊盜或
    搶奪之行為人為防護贓物、脫免逮捕或湮滅罪證而當場施以
    強暴、脅迫之行為，視為施強暴、脅迫使人不能抗拒而取走
    財物之強盜行為，乃因準強盜罪之取財行為與施強暴、脅迫
    行為之因果順序，雖與強盜罪相反，卻有時空之緊密連接關
    係，以致竊盜或搶奪故意與施強暴、脅迫之故意，並非截然
    可分，而得以視為一複合之單一故意，亦即可認為此等行為
    人之主觀不法與強盜行為人之主觀不法幾無差異；復因取財
    行為與強暴、脅迫行為之因果順序縱使倒置，客觀上對於被
    害人或第三人所造成財產法益與人身法益之損害卻無二致，
    而具有得予以相同評價之客觀不法，故擬制為強盜行為之準
    強盜罪構成要件行為，雖未如強盜罪將實施強暴、脅迫所導
    致被害人或第三人不能抗拒之要件予以明文規定，惟必於竊
    盜或搶奪之際，當場實施之強暴、脅迫行為，已達使人難以
    抗拒之程度，其行為之客觀不法，方與強盜行為之客觀不法
    相當，而得與強盜罪同其法定刑，此經司法院大法官釋字第
    630 號解釋闡述甚明。據此以論，行為人竊盜或搶奪，縱因
    防護贓物、脫免逮捕或湮滅罪證，而當場虛張聲勢或與被害
    人或第三人有短暫輕微肢體衝突之情形，然此若未達使人難
    以抗拒之程度，自不得以刑法第 329條之準強盜罪相繩。查
    被告固有於搶奪被害人財物後，為防護贓物、脫免逮捕而當
    場出手為推倒被害人之動作，然其既未碰觸至被害人，而係
    被害人不慎自行跌倒在地，且本諸自由意志而未再爬起繼續
    追躡被告，已如上述，自難認被告有何當場對被害人施以強
    暴或脅迫之行為，致被害人倒地，而達使被害人難以抗拒之
    程度。
(二)核被告丁○○所為，係犯刑法第325條第1項之搶奪罪。公訴
    人認被告涉犯刑法第329條之準強盜罪，應論以同法第328條
    第 1項之強盜罪，依上說明，容有未洽，惟因二者基本社會
    事實同一，爰依法變更起訴法條。又被告行為時，其生理上
    確有妄想型精神分裂症之精神障礙及中度智能障礙之心智缺
    陷原因，以致其雖知搶奪為法所不許，但因有上開生理原因
    ，致其依此行為不法辨識而自我控制及約束行為之能力，較
    諸一般具有普通智能及精神正常之人之控制行為能力，確有
    顯著減低之情形業如前述，爰依刑法第19條第 2項規定減輕
    其刑。爰審酌被告明知搶奪他人財物係屬違法行為，竟不思
    以正當方式獲取財物，猶趁被害人不及防備之際，徒手搶奪
    被害人所管領之財物，其行為對社會經濟秩序及他人財產安
    全已生相當之危害，惟念及其犯後坦承犯行，態度非惡，且
    行為時因有妄想型精神分裂症及中度智能障礙，致其依此行
    為不法之辨識，而自我控制及約束行為之能力顯著減低，又
    犯罪情節尚非重大，手段亦非惡劣，且其所搶得之現金或為
    被害人當場拾回，或已由警發還被害人領回，被害人所受之
    損害尚屬輕微，兼衡被告之素行、生活與經濟狀況及犯罪之
    動機等一切情狀，量處如主文所示之刑，併諭知易科罰金之
    折算標準。
(三)按刑法第87條第2項前段明定，有同法第19條第2項之原因，
    其情狀足認有再犯或有危害公共安全之虞時，於刑之執行完
    畢或赦免後，令入相當處所，施以監護。所謂監護處分，性
    質上有監禁與保護之雙重意義，一方面使受處分人與社會隔
    離，以免危害社會，確保公共安全；另方面則給予適當治療
    ，消滅其犯罪之危險性，使其回歸社會常規生活，是行為人
    如有精神障礙或其他心智缺陷之生理原因，經衡酌行為人之
    危險性及其他具體情狀，認有再犯或危害公共安全之虞時，
    為達防衛社會安全之目的，法院即有義務宣告監護處分。查
    被告行為時，其生理上有妄想型精神分裂症之精神障礙及中
    度智能障礙之心智缺陷原因業如前述，又觀諸上開精神鑑定
    報告書所載，被告知覺幻聽，有關連性及被害妄想，認知功
    能呈退化狀態，判斷力在經詳細解釋時，部分可正確，但易
    受外人影響，其雖有部分自主能力，但判斷能力差，仍有明
    顯之精神症狀干擾其行為，而被告於本院審理時亦自承現仍
    有聽到耳內有聲音傳出等語，其輔佐人亦當庭表明希望被告
    住院接受治療等語明確，是該精神鑑定報告書雖未建議被告
    接受監護處遇，但本院綜衡上情，認被告本身精神狀態仍具
    有相當之危險性，而有再犯或危害公共安全之虞，自宜對其
    採取強制性之監護措施，爰併依刑法第87條第2項前段、第3
    項前段之規定，宣告被告應於刑之執行完畢或赦免後，令入
    相當處所，施以監護 1年，以免被告病發時之行為對其個人
    及社會造成危害，並期收治本之效。另辯護人雖為被告請求
    給予緩刑之機會，惟審酌被告之犯罪動機及情節等事項，本
    案核無可認為以暫不執行前揭刑罰為適當之情形，是辯護人
    上開主張，於法尚有未合。至扣案之黑色拖鞋及花色拖鞋各
    1 雙，與本案犯罪並無直接關係，僅具證據性質，均不予宣
    告沒收，末此敘明。
據上論斷，應依刑事訴訟法第299條第1項前段、第300條，刑法
第325條第1項、第19條第2項、第41條第1項前段、第87條第2項
前段、第3項前段，判決如主文。
本案經檢察官乙○○到庭執行職務
中    華    民    國    97    年    9     月    24    日
                  刑事第三庭    審判長法  官  陳弘能
                                      法  官  陳鈺雯
                                      法  官  劉正偉
以上正本證明與原本無異。
如不服本判決應於收受送達後10日內向本院提出上訴書狀，並應
敘述具體理由；其未敘述上訴理由者，應於上訴期間屆滿後20日
內向本院補提理由書（均須按他造當事人之人數附繕本）。「切
勿逕送上級法院」。告訴人或被害人對於本判決如有不服，請書
具不服之理由狀，請求檢察官上訴者，其上訴期間之計算係以檢
察官收受判決正本之日期為準。
                                      書記官  王希文
中    華    民    國    97    年    9     月    24    日
附錄論罪科刑法條全文：
中華民國刑法第325條第1項：
意圖為自己或第三人不法之所有，而搶奪他人之動產者，處6月
以上5年以下有期徒刑。


司法院資訊處製作；財團法人民間司法改革基金會備份。
